---
title: "Egzaminas" #nekeisti
author: "Irena Vasiljeva, 1811368" 
institute: "Vilniaus Universitetas (EVAF)" #nekeisti 
date: "`r format(Sys.time(), '%Y-%m-%d %H:%M')`"#nekeisti
output: #nekeisti
  html_document: #nekeisti
    number_sections: TRUE #nekeisti
---

```{r setup, include=FALSE}
knitr::opts_chunk$set(echo = TRUE, collapse = TRUE, error = TRUE, warning = FALSE, message = FALSE)
```

# Prieš pradedant
* Ant desktopo sukurkite direktoriją "exam", į ją išsaugokite šį dokumentą pakeisdami jo pavadinimą į "StudNr_Vardas_Pavarde.Rmd" (nenaudokite lt rašmenų) bei atitinkamai pakeisdami viršuje esančius laukelius: "author: ..."
* Sumegzkite iškart šį dokumentą į .html failą ir įsitikinkite, jog viskas veikia gerai, tik tada pradėkite spręsti uždavinius.


# Pasiruošimas
Šioje kodo dalyje surašykite visus paskesnėse dalyse naudojamus R paketus. Kodas turi patikrinti, ar paketas yra instaliuotas, jeigu ne, instaliuoti bei užloadinti. Jeigu darbo eigoje prireikia naujų paketų, nepamirkite čia juos įrašyti.

```{r, echo=TRUE, message=FALSE}
# if(!require(eurostat)) install.packages("eurostat"); require(eurostat)
# if(!require(dplyr)) install.packages("dplyr"); require(dplyr)
# if(!require(tidyverse)) install.packages("tidyverse"); require(tidyverse)
if(!require(kableExtra)) install.packages("kableExtra"); require(kableExtra)
```


# Istorija
Šiuo metu Jūs darbuojatės NVO "Stop skurdas". Koks tai "influenceris" patrolino visuomenę (galimai apmokėtas privačių pensijų fondų), jog Sodroje kaupti pensijai neapsimoka ir kaip pvz. pateikė savo mamulę, gaunančią vos 221 eurą per mėnesį. 
https://i1.wp.com/lithuanian-economy.net/wp-content/uploads/2019/06/Saugirdas.jpg


Komentaruose pasipylė aibė pasisakymų, jog jeigu neturėtume "pašalpinių" armijos ir jiems skirtus pinigus skirtume pensininkams, tai pensininkai gyventų "oriau".  

Jums tokie argumentai sukelia daug abejonių. Kadangi Jūs kažkaip išgyvenote  duomenų analizės įvadą, Jūs nusprendžiate pateikti tam tikrus faktus viešai diskusijai. Šių faktų generavimas ir yra Jūsų egzamino užduotis.


## Duomenų importas
Importuokite duomenis iš eurostat apie tai, kiek Lietuva (visas valdžios sektorius) ir ES-28 skiria % BVP socialinei paramai. Kadangi datasetas yra didelis, rekomenduoju parsisiųsti tik reikalingus duomenis. 

[Pagalba: "gov_10a_exp", reikalingos išlaidų rūšys "Social protection", "Old age", "Sickness and disability"]

```{r}
gov_10a_exp <- get_eurostat ("gov_10a_exp", stringsAsFactors = FALSE)
# library(dplyr)
# Kodas
```

## Duomenų apdorojimas
Kadangi "pašalpiniai" gauna įvairią socialinę pagalbą (pvz., lengvatas būsto šildymui, vaikų maitinimui mokykloje ir t.t.), šioje dalyje pabandysime iš visų išlaidų socialinei apsaugai atimti pensijas ir ligos pašalpas, o likutį pavadinsime `pasalpa`. 

Sukurkite nauja dataframe objektą, kuriame būtų LT ir EU28 laiko eilutės (nuo 2004 metų) su 2 išlaidų sritimis: pasalpa (kurią apskaičiavote) bei išlaidomis pensijoms.

```{r}
"GF10" - "GF1001" - "GF1002"

df1 <- gov_10a_exp %>%
        filter(cofog99==c("GF10"))
df2 <- gov_10a_exp %>%       
        filter(cofog99==c("GF1001"))      
df3 <- gov_10a_exp %>%
        filter(cofog99==c("GF1002")) 
mutate(df1$df2$df3)
  
df <- gov_10a_exp %>%
    filter (geo %in% c("LT", "EU28"),
                time>="2004-01-01",
                cofog99 %in% c("GF10", "GF1001", "GF1002"))

mutate(pasalpa "GF10"-"GF1001"-"GF1002")

df["cofog99"]

df$cofog99

# Kodas
# Kodas
```

## Nubraižykite grafiką

* Nubraižykite prieš tai žingsnyje apdorotus duomenis linijine diagrama su taškais (shape) 
* Spalvą priskirkite geo
* Taškų (shape) formą priskirkite išlaidų rūšims. 
* Tikėtina Jums reikės googlinti arba ieškoti stackoverflow, kaip pranešti ggplot2, kaip yra sugrupuoti duomenys (jeigu norite jog visos 4 linijos būtų viename grafike), alternatyviai galite skaidyti grafiką į dvi dalis, pagal išlaidų rūšis (tada skaidymas turi vykti naudojant vieną iš ggplot2 komandų)
* Nepamirškite tvarkingo apipavidalinimo (ašys, antraštės ir t.t.)

```{r}
ggplot(df, aes(x=geo, y=values, col=geo))+
  geom_line()+
  theme(axis.text.x = element_text(angle=45,hjust=1))+
  labs(title="Lietuva (visas valdžios sektorius) ir ES-28 skiria % BVP socialinei paramai",
       subtitle = "Source: Eurostat (gov_10a_exp)",
       x="salys",
       y="BVP socialinei paramai")
# Kodas
# Kodas
```



## Apskaičiuokite

Taip pat, Jūs nusprendėte pateikti lentelę, kurioje būtų matyti kiek % BVP pensijoms ir pašalpoms skyrė EU28 ir Lietuva 2017m.
Visgi vien tik procentinės išraiškos nėra labai informatyvios, tad Jūs nusprendžiate pateikite lentelę (dataframe pageidautiną perleistą į lentelių formavimo komandą) susidedančią iš 2 eilučių (cofog99) ir 4 stulpelių:

* ES28 išlaidos % BVP
* LT išlaidos % BVP
* skirtumas procentiniais punktais (primenu, 1.9%-1.5%=0.4 proc.punkto)
* trečio stulpelio reikšmes sudauginkite su Lietuvos 2017m BVP (= 41857 mln eur), nes norite žinoti, kiek mln eurų reiktų skirti šioms sritims, tam kad pasiektume ES vidurkį
* PERSPĖJIMAS: kai skaičiuosite reikalingas lėšas, pasitikrinkite, ar teisingai skaičiuojate  kai sudauginate su proc. punktais! :)

```{r}
dat <- gov_10a_exp %>%
    filter (geo %in% c("LT", "BE",
	"BG",
	"CZ",
	"DK",
	"DE",
	"EE",
	"IE",
	"EL",
	"ES",
	"FR",
	"HR",
	"IT",
	"CY",
	"LV",
	"LT",
	"LU",
	"HU",
	"MT",	
	"NL",
	"AT",
	"PL",
	"PT",
	"RO",
	"SI",
	"SK",
	"FI",
	"SE",
	"UK"),
                time=="2017-01-01",
                cofog99 %in% c("GF10", "GF1002"))

Lentele

dat %>%
  kable(caption = "Lentele") %>%
  kable_styling(c("striped", "boarded"))
  

# Kodas
# Kodas
```


## Grafikas 2 

Pastebėję, jog socialinės išlaidos pakankamai skiriasi tarp LT is ES28, Jūs nusprendėte nubraižyti stulpelinį grafiką, kuriame būtų pavaizduotos visų ES (t.y. 28!) šalių išlaidos socialiniai sričiai bendrai ("Social protection") % nuo BVP. Naudokite 2017 metų rodiklius. Tam jog matytųsi ES28 vidurkis nubraižykite jį į grafiką kaip horizontalią liniją.

Jums gali reikėti atsisiųsti reikiamą Eurostat dataset iš naujo. 
Stulpeliai turėtų būti surikiuoti didėjančia tvarka, jų viršuje pateikiamos  stulpelių reikšmės.

Grafikas turėtų atrodyti daugmaž taip: https://i2.wp.com/lithuanian-economy.net/wp-content/uploads/2019/03/private_expenditue_MTEP_2017.jpeg?resize=768%2C427


```{r}
ggplot(dat, aes(x=geo, y=values))+
  geom_bar(stat="identity",
           fill="steelblue")+
  labs(title="Kiek % BVP pensijoms ir pašalpoms skyrė EU28 ir Lietuva 2017m.",
       subtitle = "Source: Eurostat",
       x="SALYS",
       y="% BVP")+
  scale_y_continuous(breaks = c(0,0.5,1,1.5,2))

# Kodas
# Kodas
```


## Vertinimas
Pateikite trumpą situacijos vertinimą remiantis iki šiol atlikta duomenų analizę. Pateikite savo įžvalgas, kaip būtų galima spręsti žemų pensijų  problemas ateityje. Drąsiai galite remtis Europos Komisijos ataskaita bei rekomendacijomis Lietuvai. 

* Rekomendacija: https://ec.europa.eu/info/sites/info/files/file_import/2019-european-semester-country-specific-recommendation-commission-recommendation-lithuania_en.pdf
* Ataskaita : https://ec.europa.eu/info/sites/info/files/file_import/2019-european-semester-country-report-lithuania_lt.pdf

```{r, eval=TRUE}
#Parašykite apie 200 (+- 20) žodžių. 
#Rašykite VIETOJ Lore ipsum... teksto t.y. tarpe tarp abiejų kabučių.
#Jeigu norite žinoti kiek žodžių parašėte, galite runninti tik šit snippet' jo kampytyje nuspaudę ant žalio trikampio rodančio į dešinę

str1 <- 
"
Lietuvos laisvosios rinkos institutas neuztikrins didesniu pensiju ateityje, nors jau pries penkiolika metu pradetos reformos tikslas buvo uztikrinti pakankamas pensijas senatveje. Remiantis prognozemis, per ateinancius dvylika metu santykis tarp vyresnio amziaus zmoniu ir dirbanciuju augs sparciausiai ES - nuo 39 iki 64 proc. Kuo daugiau būsimųjų pensijų būtų mokama iš sukauptų lėšų, tuo mažesnis spaudimas tektų viešiesiems finansams. Jeigu tai neivyktu, tektu didinti socialinio draudimo imokas arba mazinti pensijas. 

Dar vienas budas, tai taupyti savarankiskai, kazkiek atidedant nuo atlyginimo. Vis delto, jeigu tai tvarko bankas, jis pats nusprendzia kiek paimti is zmogaus, o kad tuos pinigus zmogus atgautu jam reikes susimoketi draudima. Gaunasi, kad zmogus taupo, o kad tuos pinigus atgautu isleidzia draudimui. Tai, kad pensija didetu reikia, kad zmogus pats atidetu pinigus ateiciai.

Valstybe mano, kad jei zmogus nekaupia jis nesirupina savo ateitimi, bet vienas zmogus gali nepajusti to minuso nuo atlyginimo, o kitas gali. Taip pat, kadangi valstybe nezino, kaip pakelti pensijas, viskas ka gali pasiulyti tai kaupti savarankiskai. Daug emigruojanciu lietuviu turi reiksmes pensijai, bet kai mazeja gyventoju Lietuvoje, o valstybe vis dar galvoja kaip pritaukti lietuvius grizti i Lietuva, tenka kaupti savarankiskai savo ateiciai, kol pensijos yra maziausios Europos sajungoje.

"
sapply(strsplit(str1," "),length)
```







## Darbo užbaigimo ir ship'inimo instrukcija:
* Sumegzkite šį dokumentą į `html`, jeigu Jūsų kode yra klaidų ir sumezgimas neveikia, išsaugokite šį failą tiesiog "File -> save"
* Savo Github paskyroje sukurkite repo "exam"
* Pushinkit lokalią repo į Github. Direktorijoje turi būti 2 failai: "StudNr_Vardas_Pavardė.Rmd" ir "StudNr_Vardas_Pavardė.html"
* Įsitikinkite jog Githube guli repo kopija ir repo url įrašykite į google docs J stulpelį: https://docs.google.com/spreadsheets/d/1H_ts3wTKYZ4rocmFseR2YJtZHfhJ543MUWsTTa7x5Kc/edit?usp=sharing
